ACORDAO-COMPLETO-2453941

ACÓRDÃO 8151/2021 ATA 16/2021 - PRIMEIRA CÂMARA

VISTOS, relatados e discutidos estes autos de Pensão Militar, os Ministros do Tribunal de Contas da União, reunidos em sessão da Primeira Câmara, diante das razões expostas pelo Relator, e com fundamento nos arts. 1º, inciso V, e 39, inciso II, ambos da Lei 8.443/92, c/c o art. 259, inciso II, do Regimento Interno, ACORDAM em:
9.1. considerar tacitamente registrado em 26/1/2021 o ato constante da peça 2, relativo à pensão militar de Hothnéa Souza de Brito Tavares, e encaminhar os autos à Secretaria de Fiscalização de Pessoal para a adoção dos procedimentos necessários com vistas à revisão de ofício das aposentadorias em tela, nos termos do subitem 9.2.1 do Acórdão 122/2021-TCU-Plenário; e
9.2. dar ciência desta deliberação ao Comando do Exército da Décima Primeira Região Militar.

Pessoal: Pensão Militar. Processo gerado automaticamente com atos priorizados/selecionados pela Sefip.

Primeira Câmara

3. Interessada: Hothnéa Souza de Brito Tavares, CPF XXX.078.904-XX.

13.1. Ministros presentes: Walton Alencar Rodrigues (Presidente), Benjamin Zymler e Jorge Oliveira.
13.2. Ministro-Substituto convocado: Augusto Sherman Cavalcanti (Relator).
13.3. Ministro-Substituto presente: Weder de Oliveira.

AUGUSTO SHERMAN

Versam os presentes autos acerca da Pensão Militar instituída em favor de Hothnéa Souza de BritoTavares, deferida pelo Comando do Exército da Décima Primeira Região Militar, conforme os termos constantes da peça 2, cujo ato foi encaminhado ao Tribunal para deliberação, por intermédio do sistema e-pessoal, na sistemática definida na IN 55/2007, com parecer do órgão de Controle Interno pela legalidade. 
2.	A unidade técnica, ao analisar os fundamentos legais da concessão e as informações prestadas pelo Controle Interno, lavrou a instrução vista à peça 4, adiante parcialmente transcrita, com ocasionais ajustes de forma:
	" (...) 
EXAME TÉCNICO  
3.	Os procedimentos para exame, apreciação e registro de atos de pessoal encontram-se estabelecidos na Instrução Normativa TCU 78/2018 e na Resolução TCU 206/2007. Em seus arts. 4o, § 2o, e 3o, § 3o, respectivamente, essas normas dispõem que os atos de pessoal disponibilizados por meio do Sisac devem ser submetidos a crítica automatizada do próprio sistema, com base em parâmetros predefinidos.
4.	Relativamente aos atos de concessão de pensão militar, as rotinas de crítica das informações cadastradas no Sisac foram elaboradas e validadas levando-se em conta as peculiaridades desses atos. Os itens de verificação do sistema compreendem prazos e fundamentos legais, assim como eventuais ocorrências de acumulação. Trata-se de verificações mais abrangentes, minuciosas e precisas do que aquelas que podem ser realizadas por mãos humanas, proporcionando um nível de segurança ainda maior.
5.	Além da crítica automatizada, há verificação humana adicional no caso de haver alertas do sistema ou informações não formatadas, como esclarecimentos do gestor ou do controle interno. 
6.	Os procedimentos a que o ato foi submetido não constataram qualquer óbice à apreciação pela legalidade deste. Em consulta aos sistemas disponibilizados para o TCU não foram constatadas acumulações da aludida pensão com cargos, funções e outros benefícios previdenciários que pudessem macular os atos de concessão em comento.
7.	Impende destacar que a beneficiária recebe também uma aposentadoria pelo Regime Próprio da Previdência Social. 
8.	Assim, cabe proposta de que o ato seja considerado legal e registrado.
CONCLUSÃO 
9.	A abrangência e a profundidade das verificações levadas a efeito fundamentam convicção de legalidade do ato concessório. Assim, cabe proposta no sentido de que seja considerado legal, promovendo-lhe o registro.
 (...) ".
3.	     O Ministério Público, neste ato representado pela Procuradora-Geral Cristina Machado da Costa e Silva, emitiu o Parecer espelhado à peça 8, lavrado nos seguintes termos:
	"Versam os autos sobre o ato de reversão de pensão militar deixada por Raimundo Monteiro de Brito, militar vinculado à 11.ª Região Militar do Comando do Exército, falecido em 10/07/2012.
A Secretaria de Fiscalização de Pessoal - Sefip - opina pela legalidade e registro do ato de peça n.º 2, por intermédio dos pareceres uniformes constantes de peças n.ºs 4 e 5.
O instituidor Raimundo Monteiro de Brito ocupava o posto de subtenente, à véspera da passagem para a inatividade, e foi reformado por idade limite em 28/05/1990, com os proventos calculados no posto de segundo tenente, por contar mais de 30 anos de tempo de serviço. O ato inicial de reforma do militar foi considerado legal pela Corte de Contas, no processo TC-Processo 002.343/2013-4 (fls. 1/2 da peça n.º 7) .
Ocorre que o benefício pensional ora em análise, deferido à filha do militar, foi calculado na graduação de major, ou seja, quatro posições acima da graduação em que o militar se encontrava na ativa (peça n.º 2) .
Pelos fundamentos legais informados no ato de pensão de peça n.º 2, identificamos que o militar, quando já estava reformado por idade limite, obteve uma melhoria em sua reforma, por haver sido acometido de doença especificada em lei, passando a receber proventos de primeiro tenente, com fundamento nos incisos III, IV ou V do artigo 108, combinado com o § 1.º do artigo 110, todos da Lei n.º 6.880/1980. Ressalte-se que o ato de alteração referente à melhoria de reforma foi encaminhado ao escrutínio da Corte de Contas, havendo sido considerado prejudicado, por perda de objeto, nos autos do TC-Processo 002.483/2013-0, conforme pesquisa realizada nos sistemas Sisac e e-Pessoal (fls. 3/4 da peça n.º 7) .
Por intermédio do Acórdão n.º 2.225/2019, da relatoria do eminente Ministro Benjamin Zymler, o Plenário da Corte de Contas firmou entendimento no sentido de que não há embasamento legal para o cálculo dos proventos de reforma ter por referência dois postos acima daquele ostentado pelo militar na atividade, no caso de militar já reformado. Isso porque, de acordo com a deliberação proferida pelo Pleno do Tribunal, a melhoria prevista no artigo 110 da Lei n.º 6.880/1980 somente é aplicável ao militar acometido de doença especificada enquanto estiver na ativa ou na reserva remunerada, ficando excluído o militar que já tenha sido reformado. Transcrevemos o referido dispositivo legal:
'Art. 110. O militar da ativa ou da reserva remunerada, julgado incapaz definitivamente por um dos motivos constantes dos incisos I e II do art. 108, será reformado com a remuneração calculada com base no soldo correspondente ao grau hierárquico imediato ao que possuir ou que possuía na ativa, respectivamente. (Redação dada pela Lei nº 7.580, de 1986) 
§ 1º Aplica-se o disposto neste artigo aos casos previstos nos itens III, IV e V do artigo 108, quando, verificada a incapacidade definitiva, for o militar considerado inválido, isto é, impossibilitado total e permanentemente para qualquer trabalho.
§ 2º Considera-se, para efeito deste artigo, grau hierárquico imediato:
a) o de Primeiro-Tenente, para Guarda-Marinha, Aspirante-a-Oficial e Suboficial ou Subtenente;
b) o de Segundo-Tenente, para Primeiro-Sargento, Segundo-Sargento e Terceiro-Sargento; e
c) o de Terceiro-Sargento, para Cabo e demais praças constantes do Quadro a que se refere o artigo 16.
§ 3º Aos benefícios previstos neste artigo e seus parágrafos poderão ser acrescidos outros relativos à remuneração, estabelecidos em leis especiais, desde que o militar, ao ser reformado, já satisfaça às condições por elas exigidas.
§ 4º O direito do militar previsto no artigo 50, item II, independerá de qualquer dos benefícios referidos no caput e no § 1° deste artigo, ressalvado o disposto no parágrafo único do artigo 152.  (Revogado pela Medida Provisória nº 2.215-10, de 31.8.2001) 
§ 5º Quando a praça fizer jus ao direito previsto no artigo 50, item II, e, conjuntamente, a um dos benefícios a que se refere o parágrafo anterior, aplicar-se-á somente o disposto no § 2º deste artigo' (Revogado pela Medida Provisória nº 2.215-10, de 31.8.2001) .
Reproduzimos a ementa do Acórdão n.º 2.225/2019:
'ATOS DE REFORMA. ALTERAÇÃO DE UMA DAS CONCESSÕES PARA ELEVAÇÃO, EM UM GRAU HIERÁRQUICO, DO POSTO SOBRE O QUAL CALCULADOS OS PROVENTOS DO INATIVO, EM FACE DA SUPERVENIÊNCIA DE INVALIDEZ PERMANENTE DECORRENTE DE DOENÇA ESPECIFICADA EM LEI. MILITAR ANTERIORMENTE REFORMADO COM PROVENTOS JÁ CALCULADOS SOBRE O POSTO HIERÁRQUICO SUPERIOR, POR TEMPO DE SERVIÇO. AUSÊNCIA DE PREVISÃO LEGAL PARA EXTENSÃO DA VANTAGEM ESTABELECIDA NO ART. 110 DA LEI 6.880/1980 A MILITARES JÁ REFORMADOS, BEM COMO PARA O ACRÉSCIMO DE DOIS POSTOS NO CÁLCULO DOS PROVENTOS. NEGATIVA DE REGISTRO. DETERMINAÇÕES. LEGALIDADE E REGISTRO DAS DEMAIS CONCESSÕES'.
8.	No mesmo sentido da deliberação proferida pela Corte de Contas, há precedentes exarados pelo Superior Tribunal de Justiça - REsp 1.381.724/RS, Relatora Ministra REGINA HELENA COSTA, PRIMEIRA TURMA, DJe 10/5/2017; AgRg no REsp 1.539.940/RS, Relatora Ministra ASSUSETE MAGALHÃES, SEGUNDA TURMA, DJe 29/3/2016; REsp 1784347/RS, Rel. Min. Herman Benjamin, Segunda Turma, julgado em 2/4/2019, DJe de 23/4/2019; REsp 1.340.075/CE, Rel. Min. Castro Meira, Segunda Turma, julgado em 9/4/2013, DJe de 15/4/2013; AgRg nos EDcl no Resp 966.142/RJ, Rel. Min. Marco Aurélio Bellizze, Quinta Turma, julgado em 26/2/2013, DJe de 5/3/2013.
9.	Entendemos que a pensão militar constante de peça n.º 2 está irregular, devendo o órgão militar promover o recálculo do benefício, excluindo-se a majoração de posto prevista no artigo 110 da Lei n.º 6.880/1980, dispensado o ressarcimento das importâncias indevidamente recebidas de boa-fé, nos termos do que dispõe a Súmula TCU n.º 106.
10.	O formulário em análise deu entrada na Corte de Contas em 26/01/2016, há menos de cinco anos, ficando dispensada a oitiva da pensionista Hothnéa Souza de Brito Tavares, de acordo com o entendimento firmado pelo Acórdão 587/2011-TCU-Plenário.
11.	Ante todo o exposto, com as vênias de estilo por divergir do encaminhamento oferecido pela Sefip às peças n.ºs 4 e 5, esta representante do Ministério Público de Contas propõe ao Tribunal que:
11.1. considere ilegal o ato de reversão da pensão militar instituída por Raimundo Monteiro de Brito (CPF n.º XXX.554.451-XX) , em favor de Hothnéa Souza de Brito Tavares (CPF n.º XXX.078.904-XX) , ficando dispensada a devolução das importâncias indevidamente recebidas de boa-fé pela pensionista, de acordo com o disposto na Súmula TCU n.º 106;
11.2. seja determinado à 11.ª Região Militar do Comando do Exército que, no prazo máximo de 15 (quinze) dias:
11.2.1 proceda à correção dos proventos da pensão militar paga à pensionista Hothnéa Souza de Brito Tavares, a fim de que deixe de ser atribuída a melhoria de posto prevista no artigo 110 da Lei n.º 6.880/1980, incabível ao militar que, à época da incapacidade já se encontrava reformado por idade limite;
11.2.2. encaminhe novo formulário à consideração da Corte de Contas, por intermédio do sistema e-Pessoal, com a correção da irregularidade relativa ao cálculo do benefício".
			É o Relatório.

não há.

Procuradora-Geral Cristina Machado da Costa e Silva.

PESSOAL. PENSÃO MILITAR. POSSÍVEL IRREGULARIDADE NO CÁLCULO DO BENEFÍCIO PENSIONAL EM CONTRARIEDADE AO ENTENDIMENTO MANIFESTADO NO ACÓRDÃO 2225/2019 - PLENÁRIO. REGISTRO AUTOMÁTICO DAS CONCESSÕES PELO DECURSO DO PRAZO QUINQUENAL. RESTITUIÇÃO DOS AUTOS À SEFIP PARA ADOÇÃO DE PROVIDÊNCIAS.

PENSÃO MILITAR (PMIL)

Secretaria de Fiscalização de Integridade de Atos e Pagamentos de Pessoal  e  de Benefícios Sociais (Sefip).

Versam os presentes autos acerca da Pensão Militar instituída em favor de Hothnéa Souza de Brito Tavares, deferida pelo Comando do Exército da Décima Primeira Região Militar. 
 2.	No mérito, a unidade técnica propôs que a pensão militar fosse considerada legal com o subsequente registro, ao entendimento de que o ato concessório foi emitido com observância aos requisitos legais aplicados à espécie. De outra banda, o Ministério Público manifestou posicionamento divergente, pugnando, por sua vez, pela ilegalidade da concessão em apreço, tendo em vista que o valor da pensão militar teve por referência dois postos acima daquele ocupado pelo instituidor enquanto na atividade, situação que configuraria irregularidade capaz de obstar o registro do ato pensional nesta Corte de Contas.  
3.	Com as vênias de estilo, entendo, todavia, que outro deslinde deverá ser dado à questão. É que exsurge do documento constante da peça 2, a informação de que o ato concessório deu entrada nesta Corte de Contas em 26/1/2016, portanto há mais de cinco anos, de sorte que a hipótese presente atrai o novel entendimento adotado por este Tribunal em decorrência da decisão do STF no âmbito do RE 636.553, em que restou fixado o prazo de cinco anos para uma resolução de mérito de processos de concessão, após o qual esses atos serão considerados tacitamente registrados.  
4.		Assim, por esses fundamentos, entendo que a pensão militar de Hothnéa Souza de Brito Tavares deve ser considerada tacitamente registrada desde 26/1/2021, considerando os cinco anos transcorridos. Todavia, no lastro do que vem decidindo esta Corte de Contas, os autos devem ser encaminhados à Sefip para adoção das medidas com vistas à revisão de ofício, nos termos preconizados na decisão dos embargos de declaração opostos ao mencionado RE 636.553. 
            	Ex positis, divergindo da proposta alvitrada pela unidade técnica e do Parecer da representante do Ministério Público, manifesto-me por que o Tribunal aprove o acórdão que ora submeto à deliberação deste Colegiado. 
  
TCU, Sala das Sessões, em 18 de maio de 2021.
AUGUSTO SHERMAN CAVALCANTI 
Relator